臺灣高等法院臺中分院刑事判決　　　　　　　　民國九十一年度上訴字第八三五號
　　上　訴　人
　　即 自 訴人　丙○○
　　被　　　告　乙○○
　　指定辯護人　本院公設辯護人　甲○○
右上訴人因被告偽造有價證券案件，不服臺灣南投地方法院中華民國九十一年四月八
日第一審判決（民國九十年度自字第五六號），提起上訴，本院判決如左：
　　主      文
上訴駁回。
　　理      由
一、本案經本院審理結果，認第一審判決被告無罪，經核並無不當，應予維持，並引
    用第一審判決書記載之證據及理由（如附件）。
二、上訴人即自訴人上訴意旨略稱：(一)被告於八十八年十月上旬，向自訴人借貸，佯
    稱交付客票，以為借貸之憑據。該票據之發票人為丁○○，支票存款戶為被告，
    被告在支票上背書後，持向自訴人借錢，該支票顯然不能兌現，是被告顯有不法
    所有之意圖及施用詐術。(二)被告以其子丁○○名義簽發支票，依社會一般經驗及
    論理法則，被告應成立偽造有價證券罪云云。惟查(一)被告係在自訴人之友人處或
    與自訴人打麻將，陸續向自訴人借錢，累積到一定數目後，自訴人要求被告簽發
    支票作為借款之憑據，自訴人知道支票是蓋別人的章，被告有給付利息，亦有償
    還部分借款等情，業據被告在原審及本院審理時分別供述甚明。觀之被告共簽發
    四張支票交付自訴人。票號依序為六○八六七○、六○九○九五、六○八一二六
    、六○七六六四，票期依序為八十八年九月二日、八十八年十一月五日、八十九
    年八月十九日、八十九年一月十八日，金額依序為五萬元、四萬五千元、七萬元
    、七萬元。雖該支票帳戶戶名係乙○○，於八十六年十二月已為拒絕往來戶，惟
    其中票號六○八六七○號五萬元，已因清償而交還被告。可見被告於借款時，並
    非無清償之意，難謂本有不法所有之意圖。查自訴人若原以為該等支票能兌現無
    虞，何以六○九○九五號支票於八十八年十一月五日到期，於八十九年三月三
    十日始提示，自訴人就此以「因為找不到被告」云云解釋，而「找不到被告」，
    又何乎提示支票？是謂自訴人於收票之初，未必不知難於帳戶兌現，其取票主
    要在於取證催債，並非全然無稽，難認被告施用詐術向自訴人借錢。(三)被告經過
    丁○○之同意，以丁○○之名義簽發支票，並不能成立偽造有價證券罪，最高法
    院五十三年台上字第一八一○號著有判例。綜上所述，自訴人之上訴為無理由，
    應予駁回。
據上論斷，應依刑事訴訟法第三百七十三條、第三百六十八條，判決如主文。
本案經檢察官王寧懷到庭執行職務。
中      華      民      國　    九十一     年     七      月    廿三　　日
                                臺灣高等法院臺中分院刑事第五庭
                                　　　審判長法　官  袁　從　楨
                                　　　　　　法　官　郭　同　奇
                                　　　　　　法  官  胡  森  田
右正本證明與原本無異。
自訴人得上訴。
被告不得上訴。
如不服本判決應於收受送達後十日內向本院提出上訴書狀，其未敘述上訴之理由者並
得於提起上訴後十日內向本院補提理由書（均須按他造當事人之人數附繕本）。
　　　　　　　　　　　　　　　　　　　　　　書記官　王　瑩　澤
中      華      民      國　    九十一     年     七      月    廿四　　日
                                                                        Ｒ
臺灣南投地方法院刑事判決                              九十年度自字第五六號
    自  訴  人  丙○○  男六十六歲（民國○○○年○月○○○日生）
                        住南投縣南投市○○路○段一五三巷二弄七號
                        居南投縣南投市○○路二六二號
                        身分證統一編號：Ｚ000000000號
    被      告  乙○○  女六十三歲（民國○○○年○月○日生）
                        住南投縣南投市○○○村○○○路○街三號二樓
                        身分證統一編號：Ｍ二一三五五九九號
    指定辯護人  本院公設辯護人  許定國
右列被告因偽造有價證券案件，經自訴人提起自訴，本院判決如左：
    主  文
乙○○無罪。
    理  由
一、自訴意旨略以：被告乙○○於民國八十八年十月上旬持台灣中小企業銀行南投分
    行支票一張面額新台幣（下同）四萬五千元，票號六０九０九五號，以急用為由
    向自訴人調現，調現後即避不見面，自訴人於八十九年三月三十日提出交換才知
道該支票係被告本人之支票，但被告於台灣中小企業銀行南投分行支票帳戶幾年
    前即遭拒絕往來，其空白票未繳回銀行，再蓋他人之印章行使，已構成偽造有價
    證券罪。又被告支票拒絕往來後再變造行使亦構成刑法第三百三十九條詐欺罪等
    語。
二、自訴人認被告涉犯偽造有價證券及詐欺罪嫌，無非以卷附之支票乙紙及被告借款
    後即拒不返還等資為主要論據。
三、按犯罪事實應依證據認定之，無證據不得推定其犯罪事實；不能證明被告犯罪者
    ，應諭知無罪之判決；刑事訟訴法第一百五十四條、第三百零一條第一項前段分
    別定有明文。又刑事訴訟法上所謂認定犯罪事實之證據，係指足以認定被告確有
    犯罪行為之積極證據而言，該項證據自須適合於被告犯罪事實之認定，始得採為
    斷罪資料，如未能發現相當證據或積極證據不足為不利於被告事實之認定時，自
    不能以推測或擬制之方法，以為裁判基礎，即應為有利於被告之認定，更不必有
    何有利之證據，最高法院二十九年上字第三一Ｏ五號、四十年台上字第八六號、
    三十年上字第八一六號著有判例足參。次按刑法上所謂偽造有價證券，以無權簽
    發之人冒用他人名義簽發為要件，如果行為人基於本人之授權，或其他原因有權
    簽發者，則與無權之偽造行為不同（最高法院五十三年台上字第一八一０號判例
    參照）。復按刑法第三百三十九條第一項詐欺取財罪之成立，係以意圖為自己或
    第三人不法之所有，以詐術使人將本人之物交付為要件，所謂以詐術使人交付，
    必須被詐欺人因其詐術而陷於錯誤，若其所用方法，不能認為詐術，亦不致使人
    陷於錯誤，即不構成該罪（最高法院四十六年台上字第二六○號判例可資參照）
    。換言之，該罪必須行為人自始基於不法所有之意圖，以詐術使人陷於錯誤而交
    付財物，始能構成。至於民事當事人間，若有未依債務本旨履行給付之情形，要
    難僅以被告單純債務不履行之狀態，即推定被告自始即有為自己不法所有之意圖
    而施用詐術之行為。
四、本件經訊之被告堅決否認涉有右揭犯罪事實，辯稱伊向自訴人借款後仍與自訴人
    多有聯絡，且曾還款多次，並無避不見面之情，再支票上之印章是伊兒子丁○○
    所有，伊曾向兒子說自訴人要伊給他票做為借錢之憑據，伊兒子有同意蓋用其印
    章等語。經查：
  （一）證人即系爭支票票載發票人丁○○於本院審理時到庭證稱，卷附二張支票（
        票六０九０九五、六０八六七０號）上發票人之印章確為其所有，雖非其簽
        發，但其母親乙○○簽發系爭支票曾向其說要用其印章，因其人都在屏東，
        故曾予同意等語（參本院九十一年三月二十五日審判筆錄）。由上足認，於
        自訴人與被告間之民事法律關係上，被告之子丁○○曾同意授權其母即被告
        乙○○以簽發票據方式保證被告債務之履行，且願負票據債務關係之法律責
        任，揆諸首開最高法院判例旨，被告自無偽造有價證券之可言。
  （二）被告辯稱伊向自訴人借錢均有借有還等情，業據提出伊還款予自訴人後，自
        訴人所交還予伊之票號六０八六七０號支票影本乙紙附卷可憑，而查該票據
        背面曾經書寫吳登興之姓名，而該姓名復為自訴人自承為其兒子之姓名，核
        與自訴人目前持有之票號六０九０九五號支票上背面曾經吳登興背書後再劃
        掉之情形相符，足見被告所提出之上開票號六０八六七０號支票確經交付予
        自訴人後，由自訴人返還予被告。又自訴人所提出之票號六０九０九五號支
        票與被告所提出之六０八六七０號支票，其票載發票日分別為八十八年十一
        月五日及八十八年九月二日，相距時日無幾，自訴人既將其中之一支票返還
        予被告，而留下其中之一張票據，據此亦堪認，被告確曾還款予自訴人，否
        則自訴人斷無將持有之票據交還與被告之理。是被告辯稱其向自訴人借貸均
        有借有還乙節，尚非虛構。
    綜上所述，本件被告簽發系爭支票既經發票人丁○○之授權同意，核即與偽造有
    價證券之構成要件不符；再被告向自訴人借款，於借款同時即交付其子丁○○授
    權簽發之票據以為憑據，且嗣後亦曾返還部分款項，並非全然不予置理。綜合上
    情判斷，本件被告之行為尚與詐欺罪之構成要件亦屬有間，縱認本件兩造間因被
    告嗣後資力陷於困頓，無力清償全部債務，而生有債務糾紛，亦僅係民事糾葛而
    己，尚不得僅以被告屆期無力清償債務乙節，逕謂被告事涉詐欺犯行；此外，復
    查無其他積極證據，足認被告確有偽造有價證券及詐欺之犯行，依前述說明，自
    應為無罪之諭知。
據上論斷，應依刑事訴訟法第三百四十三條、第三百零一條第一項，判決如主文。
中      華      民      國    九十一    年      四      月      八      日
                                    臺灣南投地方法院刑事庭
                                        法  官  王  鏗  普
右正本證明與原本無異。
如不服本判決，應於判決送達後十日內向本院提出上訴狀( 應附繕本 )。「切勿逕送
上級法院」。
                                        書記官
中      華      民      國    九十一    年      四      月      八      日
「告訴人或被害人對於判決如有不服具備理由請求檢察官上訴者，其上訴期間之計算
係以檢察官收受判決正本之日期為準」
